最高法院刑事判決　　　　　　九十六年度台上字第五六０九號
上　訴　人　甲○○
　　　　　　　　　　3樓（
　　　　　　乙○○
　　　　　　　　　　樓（
上列上訴人等因殺人案件，不服台灣高等法院中華民國九十六年
八月十六日第二審更審判決（九十六年度重上更(八)字第九四號，
起訴案號：台灣台北地方法院檢察署八十八年度偵字第二七二一
九號、八十九年度偵字第三五一０號《原判決漏載》），提起上
訴，本院判決如下：
    主  文
上訴駁回。
    理  由
本件原判決認定：上訴人甲○○、乙○○（下稱上訴人等二人）
係就讀高中時之校友，因甲○○受僱於台北市○○區○○街二二
九號一樓福儷實業有限公司（下稱福儷公司）擔任行政、會計職
務，屢遭福儷公司負責人王麗文責罵；又王麗文之友人鄧煥玲掛
名於福儷公司加入勞工保險，因病手術，勞工保險局於民國八十
八年七月二十一日，撥付保險給付新台幣（下同）十三萬八千六
百七十二元，該款經甲○○運用於福儷公司，鄧煥玲乃要求甲○
○返還，甲○○為此向乙○○表示其不滿及氣憤王麗文之意。甲
○○復覬覦福儷公司之經營權及王麗文所有坐落桃園縣平鎮市○
○街八十七巷三十六號四樓房產，而萌生殺害王麗文之犯意，以
洩忿及侵奪其財產，遂於八十八年九月下旬，多次至桃園縣桃園
市（下稱桃園市○○○街一０一號乙○○經營之大豐噴漆行，向
乙○○表達欲殺害王麗文。嗣於八十八年中秋節（九月二十四日
）前夕，甲○○在大豐噴漆行，許以殺人後乙○○可獲得福儷公
司半數股權及出售王麗文前開房屋清償貸款後之餘額，獲乙○○
之同意，兩人達成共同謀財害命之殺人犯意聯絡。八十八年十月
六日晚間九時許，甲○○以介紹他人買受王麗文所有上開房屋為
餌，計誘王麗文至大豐噴漆行，談話間王麗文譏諷乙○○沒用，
活了那麼大還在弄烤漆房，乙○○聞言不悅，決定立即動手殺人
，乃持其修車用之鐵鎚朝王麗文頭部重擊兩次，王麗文倒地掙扎
喊叫，並向甲○○求援，甲○○見其未死，即指示勒斃王麗文，
乙○○乃持鐵鎚柄勒住王麗文脖子，直至王麗文氣絕死亡。殺人
後，乙○○問甲○○如何處置王麗文屍體，甲○○告以就地埋於
地下即可，乙○○以該地面舖有地磚，且無挖掘工具，無從挖地
掩埋，甲○○乃提議乙○○以工廠原即備有之硫酸滅屍。兩人達
成以此方式損壞、遺棄屍體之犯意聯絡後，乙○○遂以左手拉住
王麗文衣領、右手抓著王女牛仔褲的二個褲管，將王麗文屍體，
以頭部朝下、臀部向上之方式，由甲○○扶著塑膠桶，乙○○順
利將王麗文屍體放入其所有之塑膠桶內，使王麗文屍體頭部在桶
底臉部朝上，雙腳彎曲，隨即倒入純度百分之九十九未經稀釋之
硫酸後，將硫酸桶一併放入塑膠桶內，再行封蓋（處理中乙○○
手肘亦遭硫酸濺傷），並覆上帆布掩蔽，復將該塑膠桶以旋轉方
式移至附近溝圳邊置放。嗣乙○○見王麗文遺落0000000
000號摩托羅拉九三八型行動電話，另行起意，意圖為自己不
法所有，隨手竊取該行動電話（乙○○竊盜部分另經第一審判處
罪刑確定）。上訴人等二人旋清洗地面血漬，乙○○並將殺人時
所穿之衣物燒燬。甲○○再駕駛其所有之ＤＲ－七五五三號小客
車載送乙○○至福儷公司，由乙○○駕駛王麗文所有之ＤＪ－六
七０六號小客車，至台北縣新店市○○路加強拖吊區停放，故佈
王麗文係在新店地區失蹤之假象。乙○○再搭乘甲○○之車輛沿
環河快速道路由新店往台北方向行駛，沿路將王麗文皮包內之物
品丟棄，在台北市承德橋時，並將行兇所用之鐵鎚及王麗文之汽
車錀匙丟入橋下河中，僅保留王麗文身分證供移轉公司股權之用
。甲○○又將王麗文之提款卡及密碼交付並告知乙○○，囑乙○
○撥打台北銀行（與富邦銀行合併後，更名為台北富邦銀行，以
下仍稱台北銀行）語音轉帳電話，將福儷公司在台北銀行帳戶內
之五十萬元存款，轉入台北銀行嘉興分行王麗文個人帳戶，以履
行之前應允乙○○殺人之部分款項。甲○○並提醒乙○○殺人現
場遺留有王麗文之破碎玉戒一只要注意清理。嗣乙○○返回到大
豐噴漆行，因未攜帶鑰匙，於請房東杜添枝幫忙開門後，進入屋
內將破碎玉戒丟入屋旁溝圳。上訴人等二人復基於概括之犯意，
推由乙○○於同（十）月九日，持王麗文提款卡至台北縣新店市
○○路台北商業銀行（與建華銀行合併後，更名為永豐銀行，以
下仍稱台北商業銀行）提款機提領現金十萬元。乙○○又將提款
卡交付不知情之胞兄劉忠魁代領餘款，經劉忠魁與其不知情之子
劉賢佑連續自八十八年十月十二日至十五日共四次，至台北市○
○○路○段台北銀行萬隆分行提款機提領餘款共四十萬元交付乙
○○，上訴人等二人乃詐取財物得逞。王麗文遇害後，甲○○頻
頻打電話給乙○○，以雙方約定之暗語「味噌湯」已否煮好，詢
問王麗文屍體處理之情形。同年十月十六日，乙○○乘大豐噴漆
行旁溝圳遇雨水勢稍漲時，以鐵絲綑綁磚塊於塑膠桶，俾桶身傾
斜下沈，並將桶口打開以利屍體流出後，將裝有王麗文殘餘屍骨
之塑膠桶推入溝圳漂走。八十八年十月十七日（起訴書誤為十月
七日），上訴人等二人共同意圖為自己不法之所有，在福儷公司
辦公室內，將王麗文私人收藏之水晶球二顆、彌勒佛二尊、皮帶
二條、紫水晶二只、白水晶一只、磁牛藝品一只、石雕雞二個、
白磁觀世音佛像一個竊取得手，交由乙○○帶回其住處。乙○○
復於同年月十一日，將上開其竊得之王麗文行動電話，持至桃園
市○○街四十四號中健通信公司，以一千五百元之價格出售予該
公司負責人黃美鏽（僅出售手機不包括門號，ＳＩＭ卡片仍由乙
○○持有）。同年月十四日，上訴人等二人復基於共同之犯意，
由乙○○駕車載送北區房屋仲介公司中壢業務員湯承毓至福儷公
司，甲○○則冒稱王麗文，盜用王麗文之印章並偽簽王麗文之署
押於房地產專任委託銷售契約書及權狀保管收據，偽造王麗文名
義之私文書，交付湯承毓而行使之，並由甲○○竊得王麗文之建
物及土地所有權狀正本、車位使用同意書等資料，一併交付湯承
毓，圖將王麗文所有之桃園縣平鎮市○○街八十七巷三十六號四
樓房屋出售，所得款項交予乙○○，履行殺害王麗文之部分代價
，足生損害於王麗文之繼承人。甲○○另於同年十月二十八日，
指示乙○○以王麗文所有0000000000號行動電話（門
號），撥打王麗文男友陳滿雄之0000000000號行動電
話，但未發聲，俾陳滿雄誤認王麗文還活著，以誤導警方辦案。
甲○○復自行承前偽造文書之概括犯意，於八十八年十月二十五
日，盜用福儷公司之公司章及王麗文之印章，用以偽造處理福儷
公司之業務權能證明書一份，表示其有處理福儷公司業務之權利
，嗣於同年月三十日十二時四十一分持以行使，傳真至台北縣新
店市水保有限公司（下稱水保公司），足生損害於福儷公司及王
麗文之繼承人。甲○○為轉讓福儷公司之股權，又於八十八年十
一月間，分別傳真受理查詢人口案件登記表、福儷公司及執行業
務股東甲○○緊急聲明書等資料，至台北市○○路振興會計事務
所，並於八十八年十二月間，打電話向該會計事務所負責人施義
銘詢問公司股東變更及負責人失蹤變更應準備之資料。甲○○復
指示乙○○出境大陸以避風頭，乙○○乃於八十八年十一月十六
日出境，（出境期間）由其女友翁昭蕊向甲○○拿取二萬五千元
，至同年十二月九日始返台。嗣因王麗文失蹤多時，且查知王麗
文所駕駛之上開小客車於八十八年十月七日七時十分，因違規停
放而遭拖吊，其胞兄王銘忠乃於同年十一月十二日報案，經內政
部警政署刑事警察局（下稱刑事警察局）佈線追查，由王麗文與
上訴人等二人之通聯紀錄，查知王麗文於同年十月六日有與乙○
○電話聯絡，乙○○親人劉忠魁、劉賢佑持卡提領王麗文存款及
上訴人等二人有委託湯承毓銷售王麗文不動產之情事。警方乃於
八十八年十一月二十四日以上訴人等二人涉嫌偽造文書等為由，
申請搜索票，於翌（二十五）日上午查獲扣得前揭已交付北區房
屋仲介公司之偽造房地產專任委託銷售契約書、權狀保管收據等
文件，另於甲○○車上查扣甲○○犯罪所生之處理公司業務權能
證明書原本一紙；並於同（二十五）日上午拘提上訴人等二人到
案說明。嗣經警方於同日下午前往前揭桃園市東門大圳打撈屍體
，尋獲王麗文被害時穿著之ＴＥＸＴＷ００Ｄ牌米黃色牛仔短褲
一件，及裝屍所用之塑膠桶一個（係案外人王明祥於八十八年十
一月間，在桃園市東園溪拾獲）及乙○○所竊之王麗文行動電話
一只（由黃美鏽取交警方）等物等情。係以：（壹）、上訴人等
二人共同殺人、毀棄屍體部分：此部分之犯罪事實，業據上訴人
乙○○坦承不諱，且查：(一)、乙○○所供有關甲○○提議殺害被
害人王麗文之動機部分，核與證人即與福儷公司有業務往來之水
保公司負責人王紹俊（證稱：王麗文經常責罵甲○○等語）、翁
昭蕊（乙○○之女友，證陳：甲○○曾向乙○○抱怨伊經常遭王
麗文責罵，對伊不好，要乙○○自己或找人「作掉」王麗文等詞
）、鄧煥玲（證明其加入福儷公司之勞工保險，因切除子宮請領
勞工保險給付之情形）等證言相符，並有相關之保險給付資料可
參。又經警方調閱甲○○住處（０二）00000000、00
000000號等二線電話與其本人持用之000000000
0號行動電話暨乙○○所持有之000000000號行動電話
通聯紀錄比對，發現八十八年九月初起至案發前一日即十月五日
雙方通話頻繁，合計高達四十五次；於同年十月六日殺害王麗文
當日，自十三時四十七分至二十時四十五分，甲○○之上開電話
共計連續撥打乙○○持用之行動電話七次；乙○○亦於該時段撥
打一次予甲○○，有前揭電話通聯紀錄及上訴人等二人之電話聯
絡一覽表在卷可憑（見偵字第二七二一九號卷第六十八頁至第一
二五頁、偵字第三五一０號卷第一七九至二０八頁）。(二)、王麗
文自八十八年十月六日失蹤後，其家屬於八十八年十月二十四日
，向台北縣警察局新店分局頂城派出所報案查尋，有查尋人口作
業－個別查詢報表在卷可憑（見他字卷第十六頁）。(三)、警方於
八十八年十二月二十八日在桃園市○○街前之大溝圳內，打撈尋
獲米黃色ＴＥＸＴＷ００Ｄ牌殘缺牛仔短褲（吊帶式），經王麗
文之母王吳多韻指證，確認該牛仔短褲為王麗文所有之物（見偵
字第三五一０號卷第九十八頁及第一審卷(二)第二一六頁），甲○
○亦供承王麗文案發當日穿著吊帶牛仔短褲無訛（見偵字第三五
一０號卷第八十二頁及第一審卷(一)第九十三頁）。另證人即桃園
市民王明祥於警方在桃園市東園溪打撈本件相關證物時，出面證
陳：其於八十八年十二月二十八日前一個月左右，在桃園市東園
溪拾獲藍色塑膠桶一個之事實，有王明祥在警詢（見偵字第三五
一０號卷第一四０頁）及第一審調查時（見第一審卷(一)第一四六
頁）之筆錄可按；該塑膠桶底部附近沾有樹脂，桶緣上方留有以
鐵絲綑綁之痕跡，有照片附卷可稽（見偵字第三五一０號卷第二
三五頁），核與乙○○供述之情狀相符。又將該塑膠桶及殘缺之
牛仔短褲送請刑事警察局檢驗結果，均殘留微弱硫酸根離子（Ｓ
Ｏ）成分，此有該局八十九年一月六日刑鑑字第二九四號、同月
五日刑鑑字第二八八號鑑驗通知書附卷可憑（見偵字第三五一０
號卷第一七五至一七八頁），核與乙○○所述係以硫酸浸泡屍體
之情節亦相符合。案發當晚乙○○將硫酸倒入裝置王麗文屍體之
塑膠桶時，左手肘部位曾遭硫酸噴及灼傷，亦經檢察官勘驗其受
傷部位屬實，並有照片一張附卷可稽（見偵字第二七二一九號卷
第一三五頁）。(四)、王麗文持用之0000000000號行動
電話（摩托羅拉九三八型），於王麗文被殺害後數日，由乙○○
持至桃園市○○街四十六號，以一千五百元出售予中健通訊公司
（僅出售手機不包括門號，ＳＩＭ卡片仍由乙○○持有），經證
人即該公司負責人黃美鏽於警詢（見偵字第三五一０號卷第一三
０頁反面）、第一審及原法院前審審理時（見第一審卷(一)第六十
八至六十九頁、更(一)卷第四十一頁）供證在卷。警方依據該行動
電話之序號000000000000000，查證確認係王麗
文本人於八十八年八月三十一日，向高雄市世界通訊廣場九如店
購得，經證人即該店負責人李虎於警詢時（見偵字第三五一０號
卷第一０四頁）證述屬實，並有王麗文本人購買時所簽立之訂購
單、簽帳刷卡收據、和信電訊公司門號申請表等影本附卷可稽（
見偵字第三五一０號卷第一０五至一０六頁）；復經調閱證物勘
驗結果，該行動電話內部及所使用之電池，仍貼有世界通訊－九
如店．８．字樣之標籤（見偵字第三五一０號卷第二三八頁
所附相片），足認扣案之行動電話為王麗文生前所購買使用無
訛。(五)、依王麗文所使用之0000000000號行動電話通
聯紀錄分析，被害人王麗文於八十八年十月六日失蹤當日二十時
十一分，該電話在台北市○○○路○段仍有通話紀錄，二十時二
十七分細胞位置由台北市○○路移動至台北縣三重市○○路○段
，二十一時八分之細胞位置在桃園市○○路○段，迄二十三時二
十分，在台北市○○○路以該行動電話將福儷公司帳戶內之五十
萬元，利用語音轉帳之方式轉入台北銀行嘉興分行000000
000000帳號後，當日該行動電話即無通話紀錄（見偵字第
三五一０號卷第二二八頁），足證王麗文失蹤死亡當日，應係由
福儷公司附近駕車由台北市○○○○道上松江路交流道，往中山
高速公路桃園市區方向行駛，核與乙○○自白案發當晚，王麗文
至其租住處；及其與甲○○於殺害王麗文後，相偕自桃園前往台
北之行蹤，均相符合。(六)、上訴人等二人於八十八年十月六日晚
上，將王麗文殺害，二人清理現場後即離開，嗣經甲○○告以王
麗文有只玉戒破碎遺留現場，為湮滅證據，提醒乙○○至現場尋
找處理，乙○○遂於翌（七）日上午六時許返抵前揭噴漆行，因
未帶鑰匙，乃請房東杜添枝開門等情，除經乙○○供述甚明外，
亦據證人杜添枝於警詢（見偵字第三五一０號卷第一三八頁反面
）及第一審調查時（見第一審卷(一)第一四四至一四五頁）證述在
卷。甲○○並曾自承目睹乙○○殺害王麗文頭部，王麗文躺在地
上，已經死亡等情無訛（見偵字第二七二一九號卷第二五七至二
五八頁、第一審卷(一)第十二至十三頁反面及第六十四頁反面、第
一審卷(三)第六頁）。(七)、王麗文所有之ＤＪ－六七０六號小客車
，經其家屬以電話向台北縣新店拖吊場查詢，獲知該車於八十八
年十月七日早上，因違規停放在台北縣新店市○○路遭拖吊等情
，業經證人即王麗文之胞兄王銘忠證述屬實（見偵字第三五一０
號卷第一０三頁）。(八)、乙○○於原法院更六審供承：已不記得
其棄屍於溝圳之確實日期，惟確定是有雨水之後始行棄屍，當時
雨至少下了兩天，棄屍第二天係下毛毛雨等語（見更(六)卷第三十
八頁）。又查上開大豐噴漆行旁「東門大圳」係東門溪流域，而
東門溪為南崁溪之上游支流，源頭起於桃園縣八德市，流經台北
縣鶯歌鎮及桃園縣龜山鄉、桃園市等處，最後於桃園市○○路匯
入南崁溪，此有桃園縣政府九十四年七月六日府水區字第０九四
０一七一二八六號函存卷可參（見更(五)卷第八十六頁）。中央氣
象局八德氣象站測得八十九年十月十六日之降雨為四十一公釐，
次日則為五．五公釐；桃園氣象站測得同月十六日之降雨為三十
七公釐，次日為三．五公釐；山佳氣象站測得同月十六日之降雨
則為四十二公釐，次日為一．五公釐。除此之外，自十月六日以
迄同月三十一日，每日雨量即無逾五公釐之情形，此有中央氣象
局九十四年七月二十二日中象參字第０九四０００三九五五號函
覆原法院前審有關桃園縣八德市、台北縣鶯歌鎮及桃園縣龜山鄉
雨量所檢附之資料在卷足憑（見更(五)卷第九十七至九十九頁），
參諸乙○○所供：其係在下大雨當日棄屍，次日並下毛毛雨等詞
，足認乙○○係於八十八年十月十六日棄屍無訛。至其於警詢至
原法院前審，雖多次陳稱：棄屍於溝圳之時間為行兇後三日即八
十八年十月九日，然依前揭氣象資料所示，自同年十月六日至十
月九日，上開三氣象站觀測結果，僅十月八日有雨，平均雨量為
一公釐，另三日則未下雨，當無使溝圳水勢高漲之理。復參諸乙
○○於八十八年十月六日殺害王麗文後，曾赴大陸躲藏（如後述
），返台後直至同年十二月二十五日及次日始向警方供述棄屍過
程（見偵字第二七二一九號卷第六頁、第十一頁），其間已逾二
月，是其就有關棄屍時間之記憶容有錯誤。又乙○○棄置塑膠桶
之溝圳如果水漲，差不多會有一人之高度等情，業據證人即承辦
警員張哲男證述在卷（見第一審卷(三)第一五六頁）；而拾獲塑膠
桶之王明祥亦證稱：撿到當時，溪水是漲起來的等語（見第一審
卷(一)第一四六頁反面），足見乙○○棄屍之日（即八十八年十月
十六日），上開東門大圳因下雨而水漲，乙○○遂順水勢而將塑
膠桶推入圳內漂走，其所述之棄屍各節與事實相符部分，應堪採
信。又乙○○經刑事警察局測謊分析結果，其自白將置放王麗文
屍體之塑膠桶丟入噴漆行旁之大圳內一情，並無不實反應，亦有
該局八十九年一月二十四日刑鑑字第一００四四號鑑驗通知書及
測謊鑑驗資料表在卷可參（見偵字第二七二一九號卷第二七０至
二七一頁、更(三)卷第七十九至一一七頁）。另依刑事警察局九十
三年五月二十五日函檢送之測謊人員資格、專業訓練及測謊程序
等相關資料（見更(三)卷第七十八至一一七頁）所示，測謊鑑定人
林故廷係美國測謊協會結業，且自八十六年即從事測謊鑑定，有
相當之學識及經驗，測謊過程嚴謹，輔以科學儀器判讀，鑑定結
果自可併供參酌。(九)、扣案之塑膠桶高度為八十八公分，直徑五
十八公分，圓周一百八十七公分，此經第一審於九十年四月二十
四日勘驗明確（參第一審卷(三)第一四三頁勘驗筆錄）。而上訴人
乙○○身高一百七十一點五公分，體重七十公斤，可輕易鑽入桶
中，仍有相當之空隙，可裝入硫酸桶，經原法院前審於九十三年
六月七日及七月十四日當庭勘驗屬實，製有筆錄可按（見更(三)卷
第一三五、一三六、一八０頁）。而被害人王麗文身高約一百六
十二公分，體重約五十至六十公斤，為其母王吳多韻證述甚明，
並有其生前照片附卷可按（見更(三)卷第六十、一三五頁），當可
輕易裝入塑膠桶內，以被害人屍體置放塑膠桶情形觀之，其身體
係呈Ｌ形，堪認乙○○供承其一併放入容量二十餘公升之硫酸（
空）桶一節，應屬可能。(十)、依乙○○所供，其將王麗文屍體倒
放置入前揭塑膠桶，屍體頭部朝下，硫酸倒入僅約十多公分高，
頭部尚未完全浸滿，王麗文所著牛仔短褲並未浸泡到硫酸，故未
被腐蝕等情。經原法院前審當庭勘驗該牛仔短褲，觸碰之下即成
碎片（見更(三)卷第一三五頁），足證該牛仔褲雖未浸及硫酸，但
因部分濺染，已使其布質纖維受破壞。又參酌王麗文屍體被放置
於塑膠桶內數日後，乙○○乘噴漆行旁溝圳遇雨水勢上漲時，以
鐵絲綑綁磚塊於塑膠桶，並打開桶口，將之推入溝圳漂走，由王
麗文被害至警方查出棄屍地點，期間已相距二個半月，王麗文之
屍骨等有機組織因暴露、浸泡於溝圳之中，期間再經水勢沖刷、
污泥浸泡，以致腐爛而與衣褲分離，並尋無屍骨，尚與事理無違
。至上開塑膠桶經原法院前審送請刑事警察局鑑定結果，認該桶
含聚乙烯（ＰＥ）成分，具有耐酸之性能；雖其內側斑跡之血液
反應呈陰性，且未能檢出ＤＮＡ型別及人體組織反應等情，有該
局九十二年九月一日刑鑑字第０九二０一六一五五三號、九十二
年八月八日刑醫字第０九二０一五三七０六號鑑驗書可稽（見更
(二)卷第九十二、九十一頁），然因該塑膠桶於溝圳漂流迄王明祥
於八十八年十二月二十八日前約一個月（按約同年十一月二十日
左右），在桃園市東園溪拾獲，其間已有一個半月左右，且塑膠
桶材質，密度甚高，外表平滑，人體組織本不易附著，故未能檢
出人體組織反應，亦無悖情理。(十一)、依據王麗文所有00000
00000號行動電話通聯紀錄所示（見偵字第三五一０號卷第
一八二頁），於八十八年十月二十八日曾撥打王麗文男友陳滿雄
0000000000號行動電話，通話時間僅有六秒，惟並未
出聲，以誤導陳滿雄以為當時王麗文仍然活著之假象等情，業經
乙○○及其女友翁昭蕊證實（見更(五)卷第一五六、一五七頁）。
徵諸王麗文男友之電話，應為王麗文私密之事，乙○○供稱係因
甲○○之告知而得悉一節，堪可採信。且甲○○於王麗文死亡後
，曾打電話予王麗文之母王吳多韻，告知王麗文只是出去散心，
迄王麗文失蹤二星期後，仍阻止家屬向警方報案等情，業經證人
王吳多韻指證在卷，而王麗文家屬因而遲至八十八年十月二十四
日始向警方報案王麗文失蹤，亦有前開被害人家屬報案資料可稽
。又乙○○於殺害王麗文後，經甲○○指示於八十八年十一月十
六日出境大陸，至同年十二月九日返台，其出境期間曾自香港打
電話給其女友翁昭蕊，囑向甲○○拿取二萬五千元等情，經證人
翁昭蕊於警詢（見偵字第三五一０號卷第一四五頁）及第一審調
查時（見第一審卷(一)第二一０頁反面、第二一一頁）證述在卷，
足見甲○○於王麗文被殺害後，故佈疑陣並積極協助乙○○出境
以掩飾、隱匿犯行。（貳）、上訴人等二人共同利用自動付款設
備詐欺部分：上訴人等二人殺害王麗文後，甲○○將王麗文之提
款卡及密碼交付並告知乙○○，囑乙○○撥打台北銀行語音轉帳
電話，將福儷公司在台北銀行帳戶內之五十萬元存款，轉入台北
銀行嘉興分行王麗文個人帳戶，以履行之前應允乙○○殺人之部
分款項。旋推由乙○○於八十八年十月九日，持王麗文提款卡至
台北縣新店市○○路台北商業銀行提款機提領十萬元。乙○○旋
將提款卡交付不知情之胞兄劉忠魁囑託代領餘款，劉忠魁乃與其
不知情之子劉賢佑連續自同年月十二日至十五日共四次，在台北
市○○○路○段台北銀行萬隆分行提款機，提領餘款共四十萬元
交付乙○○，上訴人等二人遂詐得財物得逞等情，業據乙○○坦
承不諱，核與證人劉忠魁、劉賢佑於第一審證述情節相符（第一
審卷(一)第六十六至六十八頁），並有台北銀行嘉興分行活期儲蓄
存款存摺（影本）、劉賢佑領款之監視錄影照片（見偵字第三五
一０號卷第二四０、二四一頁）在卷可稽。（參）、上訴人等二
人共同竊取水晶球等物部分：乙○○於八十八年十月十七日，與
甲○○共同竊取王麗文私人收藏而屬其繼承人所有之水晶球二顆
、彌勒佛二尊、皮帶二條、紫水晶二只、白水晶一只、磁牛藝品
一只、石雕雞二個、白磁觀世音佛像一尊之事實，業據乙○○自
白不諱，且有上開水晶球等贓物扣案可稽。（肆）、上訴人等二
人共同竊取所有權狀及車位使用證明書、行使偽造私文書部分：
上訴人等二人為謀得王麗文房屋出售所得，乃基於犯意聯絡，於
八十八年十月十四日，由乙○○駕車載送北區房屋仲介公司中壢
業務員湯承毓至福儷公司，由甲○○偽冒王麗文本人，偽造王麗
文署押於房地產專任委託銷售契約書及權狀保管收據之私文書上
，盜用王麗文之印章，並由甲○○竊得王麗文之建物及土地所有
權狀正本、車位使用證明書等文件，一併交付湯承毓保管，除據
乙○○自白不諱外，並經證人湯承毓於警詢（偵字第三五一０號
卷第一百二十一頁反面）、第一審（第一審卷(一)第九十六至一０
０頁）及原法院前審調查時證述屬實（見更(一)卷第一一五頁）。
且有證人湯承毓所提出之房地產專任銷售委託契約書、權狀保管
收據及土地登記謄本、建物所有權狀、停車位證明書等影本在卷
可稽（見他字卷第二十四至三十三頁）。又依原判決附表編號三
之權狀保管收據所示（影本見他字卷第二十四頁），甲○○當時
曾交付前揭不動產之所有權狀一份、車位使用證明書各一份予湯
承毓，而上開文件均係王麗文私人所有之物，上訴人等二人竟推
由甲○○冒充所有人，而擅自取用，應屬竊盜甚明。（伍）、甲
○○行使偽造業務權能證明書部分（此部分乙○○未參與）：甲
○○於八十八年十月二十五日，盜用福儷公司及王麗文之印章，
偽造內載其有處理福儷公司業務之權能等意旨之證明書一份，傳
真予水保公司等事實部分，業據甲○○供認不諱（見更(二)卷第五
十二至五十三頁、更(五)卷第一六九頁），並經證人即水保公司負
責人王紹俊證述甚明（偵字第三五一０號卷第九十八頁、第一審
卷(二)第六至九頁），又有該偽造之證明書一份扣案可稽（原本見
偵字第三五一０號卷第一五０頁編號第十七部分；傳真影本見更
(二)卷第七十三頁）。（陸）、因認上訴人等二人罪證明確，前揭
犯行堪以認定，已敘明其所憑之證據及認定之理由。而以乙○○
辯稱：案發當日伊係遭王麗文以言詞激怒，經甲○○教唆始臨時
起意殺人，且伊係自首，應依法減輕其刑云云；甲○○則否認有
共同殺人、詐欺、竊盜之犯行，辯謂：並未參與殺人，未看見王
麗文死亡，水晶球等物原係淘汰之物品，不動產係王麗文自己要
脫售；又因受乙○○之脅迫恐嚇而不敢報案等語。甲○○之選任
辯護人辯護意旨略以：乙○○之自白前後不一，具重大瑕疵；又
王麗文所有之房屋，除已向銀行借款三百萬元外，尚積欠房屋前
手薛雪莉二百萬元，同時亦積欠信用卡發卡銀行債務之情形，並
借用甲○○萬客隆認同卡之附卡，帳單部分由甲○○支付，可見
王麗文並無任何財產可供甲○○侵奪，且福儷公司亦無龐大資產
，甲○○並無侵奪福儷公司財產之犯意等詞。則以：(一)、上訴人
等二人共謀殺害王麗文之事證明確，已如上述；乙○○縱於案發
當日，遭王麗文辱罵，亦僅係促使其決定立即實施殺人之犯行而
已。又本件係王麗文家屬向刑事警察局陳情，該局依王麗文存款
被提領而循線追查，認王麗文業已遇害，而上訴人等二人涉有重
嫌，上訴人乙○○係經警方拘提到案後始自白犯行，此有拘票及
警詢筆錄附卷可按（見偵字第二七二一九號卷第二頁、第五至七
頁），並經承辦之刑事警察局警員張哲男、台北市政府警察局刑
警大隊肅竊組副組長林進分別證述綦詳（見更(四)卷第七十五至七
十六頁、更(六)卷第一一六至一一七頁）。上訴人乙○○既於偵查
機關依相當事證，發覺其涉有本件罪嫌，經拘提到案後始自白犯
罪，所為自不符合自首之要件。(二)、乙○○對於甲○○決意殺害
王麗文之時點及購買塑膠桶、硫酸之時間，前後供述雖有不一，
惟因本件犯罪情節甚多，經過時間頗長，乙○○事後對於犯罪細
節所供縱略有出入，然對於謀議殺人之基本事實，其陳述並無二
致，且其自白復有前揭客觀事證可佐，復於原審審理時，以證人
身分具結，猶指證上訴人甲○○確有共同參與本件犯行，經綜合
全案各項事證，其供詞核與事實相符部分，應可採信。(三)、甲○
○事先以謀取財產之利益與乙○○謀議殺人，且選定殺人之地點
，並依計畫誘騙王麗文至現場，且自承：伊看到乙○○打王麗文
，王麗文叫伊名字（見第一審卷(一)第十二頁反面、第六十四頁反
面至第六十五頁）；乙○○亦供認：王麗文倒地並大聲喊叫等情
，足見王麗文於乙○○以鐵鎚敲擊後，並未當場死亡；乙○○復
坦承：因王麗文驚叫，伊乃捂住王麗文嘴部，甲○○說趕快將其
勒死，伊即以鐵鎚柄再勒，直至王麗文斷氣方才停止，甲○○當
時在旁邊，因敲王麗文時，王麗文曾大叫，故甲○○說趕快將其
勒死等語（見第一審卷(一)第六十二頁），堪認甲○○因其前已獲
乙○○之首肯，進而為共同殺人之謀議，並於乙○○實施殺人時
在場，於王麗文尚未死亡之前聽聞王麗文喊叫求援時，指示乙○
○以勒斃方式殺害王麗文，在現場並協助清除血跡，事後復多方
隱飾並積極處分王麗文之財產，其以自己犯罪之意思而參與，自
應依共同正犯論科。(四)、甲○○於八十八年十一月十六日至十二
月九日，即乙○○出境期間，並未向警方報案；而於與前揭房屋
仲介公司業務員湯承毓簽訂房屋委託銷售契約書時，其精神狀況
很好，未受乙○○脅迫；又其於王麗文家屬向警方報案後，曾與
承辦警員張哲男接觸，亦未告知承辦警員王麗文死亡之事等情，
亦據證人湯承毓、張哲男證述在卷。(五)、王麗文之信用卡消費情
形均正常，並無積欠信用卡債務之情事；又王麗文生前向羅淑君
借款均有清償等情，有台灣美國運通國際有限公司、華信安泰信
用卡股份有限公司、中國信託商業銀行之函文等可參，並為證人
羅淑君於第一審調查時所證實。另福儷公司申報八十六年全年所
得額為負六十六萬餘元，申報八十七年全年所得額為負十三萬餘
元，八十八年申報全年所得額為正十一萬餘元，此有財政部台北
市國稅局信義稽徵所八十九年六月十五日財北國稅信義審字第八
九００六九六八號函，及其檢附之福儷公司八十六年至八十八年
度營利事業所得稅結算申報之資產負債表、損益表、財產目錄等
影本共八紙附卷可稽（見第一審卷(一)第二二七至二三五頁），足
見福儷公司營運狀況已逐年好轉且無鉅額虧損情事。至王麗文所
有前揭房屋，雖原有貸款約二百八十多萬元，經證人湯承毓證述
在卷，且據證人即原出售者薛雪莉證稱：「以五百萬元賣給王麗
文，王麗文只給我三百萬元，尚欠二百萬元，因為我和王麗文是
好朋友，金錢方面不太會去計較，就先把房屋過戶給她，讓她向
銀行辦理貸款，後來她貸出三百萬元付給我，另二百萬元慢慢再
付，後來王麗文也沒有把該二百萬元尾款付清。」等語。然甲○
○偽冒王麗文名義，以四百九十八萬元委託銷售該屋，有房地產
專任委託銷售契約書可稽，是前揭房屋若經出售，除償還銀行貸
款後仍可獲取一、二百萬元之利益，亦可認定（就薛雪莉之債權
部分，因債務人係王麗文，上訴人等二人於出售房屋後，亦不虞
薛雪莉對其二人追索欠款）。(六)、甲○○就「我並沒有叫乙○○
殺害王麗文，乙○○有沒有殺害王麗文我不知情」等情實施測謊
，經Ｐｏｌｙｇｒａｐｈ儀器以ＺＣＴ、ＳＡＴ、ＳＴ諸法測試
結果，認甲○○未說實話，亦有刑事警察局八十九年一月二十四
日刑鑑字第一００四四號鑑驗通知書及測謊鑑驗資料表附卷併供
參考（見偵字第二七二一九號卷第二七０至二七一頁、更(三)卷第
八十三至一００頁）等由。認上訴人等二人所辯各語均為卸責之
詞，俱非可採。又以前揭桃園市○○街一０一號大豐噴漆行已於
九十年三月間，拆建為桃園市朝陽公園，另該噴漆行旁之大圳，
亦經河川整治，溪底已舖設水泥，現溪水深不及尺，肉眼目視可
見水中之物等情，有桃園縣警察局桃園分局九十一年八月十日桃
警分刑字第三九八二０號函暨照片五幀附卷可按（見更(一)卷第九
十二至九十五頁），案發現場及棄屍地點，已因環境變遷，無從
再行打撈搜尋；是王麗文之屍體雖因未能尋獲致無法檢視，然參
諸全案事證，亦可確認王麗文業遭上訴人等二人殺害死亡屬實。
至上訴人乙○○聲請調查之其他證據，或因本件事證已臻明確，
或因與判決之本旨無必要之關聯，核無贅予調查之必要。均已依
憑卷證資料，在理由內一一指駁及說明。並敘明上訴人等二人行
為後，刑法業於九十四年二月二日修正公布，並於九十五年七月
一日施行，修正後刑法業已刪除牽連犯、連續犯之規定，依刑法
第二條第一項規定，比較新、舊法結果，仍應適用較有利於上訴
人等二人之行為時法律即修正前刑法第五十五條牽連犯、第五十
六條連續犯之規定。因認上訴人等二人共同殺害王麗文，於殺人
後為毀滅罪證，以硫酸溶屍，將王麗文屍骨棄之於溝圳，係犯刑
法第二百七十一條第一項之殺人罪及第二百四十七條第一項之損
壞、遺棄屍體罪；公訴人雖未引用刑法第二百四十七條第一項之
起訴法條，惟此部分於起訴書之犯罪事實欄已有論述記載，應認
業據起訴，自應依法審究。其二人於王麗文死亡後，以不正方法
由自動付款設備取得他人之物，係犯同法第三百三十九條之二第
一項利用自動付款設備詐欺罪（利用不知情之劉忠魁以王麗文之
提款卡取款，劉忠魁乃與其不知情之子劉賢佑提領款項，為間接
正犯）。又上訴人等二人將王麗文生前收藏（死亡後為其繼承人
所有）之水晶球等物予以竊取，係犯刑法第三百二十條第一項之
竊盜罪；公訴人認係犯同法第三百三十五條第一項之侵占罪，尚
有未洽，起訴法條應予變更。甲○○於王麗文死亡後，與乙○○
二人基於犯意聯絡，由甲○○冒稱王麗文，並偽簽王麗文之署名
，盜用印章簽署契約書及保管收據，持交房屋仲介人員湯承毓而
行使，並推由甲○○竊取建物及土地所有權狀正本等資料交付湯
承毓，圖將王麗文所有之房屋出售，應構成刑法第二百十六條、
第二百十條之行使偽造私文書罪、第三百二十條第一項竊盜罪。
公訴人雖僅起訴行使偽造私文書部分，但竊盜部分與已起訴部分
有牽連犯裁判上一罪之關係，為起訴效力所及，亦應一併審究。
其二人以上犯行，均有犯意之聯絡與行為之分擔，皆應論以共同
正犯。甲○○個人復盜用印章，偽冒福儷公司王麗文名義簽立全
權處理福儷公司與水保公司業務權能證明書，提出行使，亦應成
立刑法第二百十六條、第二百十條之行使偽造私文書罪。上開偽
造署押（原判決漏載盜用印章）為偽造私文書之階段行為；偽造
私文書之低度行為又為行使之高度行為所吸收，均不另論罪。其
多次詐領存款、竊盜及甲○○先後二次行使偽造私文書之犯行，
各係時間緊接，手法相同，且各觸犯構成要件相同之罪名，顯係
基於概括之犯意反覆為之，應分別論以連續犯一罪。另公訴人雖
未敘及甲○○後一行使偽造私文書之犯行，惟與起訴部分，有連
續犯之裁判上一罪關係，應併予審理。上訴人等二人殺人之目的
即在於謀取被害人財產（其損壞遺棄屍體則係為圖湮滅殺人之罪
證），是其所犯上開各罪之間，有方法與結果之牽連關係，應從
一重之殺人罪處斷。乃撤銷第一審關於上訴人甲○○部分及乙○
○殺人部分之不當判決，適用上開法條及刑法第二十八條、第三
十七條第一項、第三十八條第一項第二款、第三款（原判決論結
欄漏載）、第二百十九條，修正前刑法第五十五條，罰金罰鍰提
高標準條例第一條前段之規定，並審酌上訴人等二人與被害人並
無深仇大恨，竟為侵奪被害人財產而遽下毒手，毀屍滅跡，事後
多方故佈疑陣避警查緝，手段凶殘、泯絕人性，且上訴人甲○○
提議下手，乙○○進行殺人，事後逐步侵奪被害人之財產，惡性
殊重，惟念乙○○犯後尚能坦承犯行，殺人部分甲○○未親自下
手等一切情狀，均論上訴人等二人以殺人罪，判處無期徒刑，並
依法宣告褫奪公權終身。扣案如原判決附表編號二、三所示偽造
之房地產專任委託銷售契約書、權狀保管收據，因已交付北區房
屋仲介公司，不屬上訴人等二人所有，但其上偽造之「王麗文」
簽名署押各一枚，應依法諭知沒收。另扣案如原判決附表編號一
所示藍色塑膠桶一個，為乙○○所有，係供損壞遺棄被害人屍體
所用之物，業據乙○○供明在卷；該附表編號四偽造之處理權能
證明書一紙，係甲○○所有，為其單獨偽造私文書部分所生之物
，均併予宣告沒收。經核原判決於法尚無違誤。上訴人甲○○上
訴意旨略稱：原審依憑共同被告乙○○不實且前後不一之供述，
論處上訴人罪刑，難謂適法等語；乙○○上訴意旨則略謂：上訴
人係自首，原審未依法減輕其刑，自有未當，且上訴人未參與竊
盜、偽造文書等部分之犯罪，原審未詳加查證，遽行判決，認事
用法均有違誤云云。惟按：(一)、共同被告對於其他共同被告而言
，為被告以外之第三人，本質上屬於證人，其陳述縱有部分前後
不一，法院仍得本於自由心證予以斟酌，依據證據法則加以取捨
，非謂一有不符，即應認其全部均為不可採信。經查上訴人乙○
○業經原法院前審使其立於證人之地位，經具結後供證並接受詰
問（見更(四)卷所附九十三年十二月十七日審判筆錄），依法踐行
人證之調查程序。原判決依據全案卷證資料，經綜合研判，採取
乙○○所為陳述與事實相符之部分，資為論處上訴人甲○○罪刑
之證據之一，於法並無不合，不容任意指為違法。(二)、刑法第六
十二條「對於未發覺之罪自首而受裁判」之規定，其所稱發覺，
並非以有偵查犯罪職權之機關或人員確知其人犯罪無誤為必要，
祇須有相當之根據因而對於其人犯罪發生合理之懷疑時，即不得
謂為尚未發覺。本件係警方依王麗文失蹤多日後，其存款被不法
提領等相關事證，合理懷疑王麗文業已遇害，並認上訴人等二人
涉有本件罪嫌，經拘提到案後，上訴人乙○○始自白犯罪，業經
原審論述甚詳，揆諸首開說明，自與自首之要件不符，原判決未
依自首之規定減輕其刑，即無違法可言。其餘上訴意旨，經核係
置原判決所為明白論斷於不顧，或仍持已為原判決指駁之陳詞再
事爭辯，或對於事實審法院取捨證據與自由判斷證據證明力之職
權行使，徒以自己之說詞，任意指摘，其上訴均無理由，應予駁
回。
據上論結，應依刑事訴訟法第三百九十六條第一項，判決如主文
。
中　　華　　民　　國　九十六　年　　十　　月　 十九 　日
                      最高法院刑事第五庭
                          審判長法官  林　增　福
                                法官  邵　燕　玲
                                法官  陳　世　雄
                                法官  花　滿　堂
                                法官  邱　同　印
      本件正本證明與原本無異
                                      書  記  官
中　　華　　民　　國　九十六　年　　十　　月　二十六　日
                                                      Ｋ
附錄論罪科刑法條：
刑法第二百七十一條第一項
殺人者，處死刑、無期徒刑或十年以上有期徒刑。
